最高法院刑事判決　　　　　　　　　　　　　　　九十一年度台上字第五三一一號
　　上訴人　台灣高等法院台南分院檢察署檢察官
　　被　告　甲○○
右上訴人因被告殺人案件，不服台灣高等法院台南分院中華民國八十九年一月二十六
日第二審判決（八十八年度上訴字第一七八二號，起訴案號：台灣台南地方法院檢察
署八十八年度偵字第二四０八號），提起上訴，本院判決如左：
    主  文
原判決撤銷，發回台灣高等法院台南分院。
    理  由
本件原判決認定被告甲○○在台南市○○路○段四八三巷一之一號開設精武堂國術館
（以下稱國術館），與在其國術館門前經營「淑女」檳榔攤之被害人張慶輝因檳榔攤
招牌擋住國術館招牌一事曾起爭執。民國八十八年二月七日二十三時許，被害人因上
開懸掛招牌之事積憤難消，酒後乃至被告之國術館前，以腳踢國術館之鐵門，並出言
辱罵被告，二人因而產生激烈爭吵。爭吵中被害人心生不滿，遂至「淑女」檳榔攤內
拿取處理檳榔用之檳榔刀及剪刀各一把，再趨前找被告理論，被告見被害人手持刀、
剪，乃將其自製用以裁剪保麗龍之尖刀預藏於口袋中以備防身。詎被害人手持檳榔刀
及剪刀至國術館時，旋即雙手揮舞檳榔刀及剪刀刺向被告，被告見狀，乃一邊閃避，
一邊沿上開四八三巷巷內後退，迨退至四八三巷九號前因無力再退，乃取出其預藏之
尖刀指向被害人，並告之不得再靠近，惟被害人不聽，仍繼續向被告攻擊，被告對此
遭被害人追殺之現在不法侵害，出於防衛自己權利之意思及普通傷害之犯意，於被害
人手持刀、剪再行出手攻擊之際，持尖刀向被害人刺戮一刀，致被害人受有左肩下十
一公分六〤三公分銳器穿刺傷造成左肺上葉處左胸腔出血之傷害，被害人遭刺後，乃
雙手抱胸往該巷口回走，至巷口檳榔攤旁因傷重不支倒臥於路旁，被害人之妻張黃淑
女見狀，旋與家人將被害人送奇美醫院急救，經醫師急救十分鐘後，於同日二十三時
三十五分因失血性休克不治死亡。被告於刺中被害人後，即騎乘車號ＪＫＡ｜三九八
號機車外出，打算向警方自首，但在路途中，已有他人先以電話向警方報案，並經警
方查明嫌犯為被告。稍後，被告即於同日二十三時三十五分持上開尖刀自行至台南市
警察局第三分局安南派出所向警方投案等情。因而維持第一審變更起訴法條，論處被
告傷害人之身體，因而致人於死罪刑之判決，駁回檢察官在第二審之上訴，固非無見
。
惟查：(一)、原判決係認定被告於被害人手持（檳榔）刀、及剪刀出手攻擊之際，始持
尖刀向被害人刺戳一刀等情。但依現場目擊者即被害人之妻張黃淑女於原審所供：被
害人當時只持一支剪刀而已等語（見原審卷第四十頁），及警方在案發現場僅扣得被
害人所遺留之剪刀一支等情（見偵查卷第八頁扣押物清單及第八頁之照片），則被告
所辯：被害人持刀剪追殺伊，及證人許秋所述：看見被害人一手拿剪刀、一手拿檳榔
刀一直要刺被告等語，是否屬實，與警方何以未扣得該檳榔刀？攸關事實之認定，即
有查明之必要。乃原審僅依被告之辯詞及許秋之證詞，遂認定被害人有持檳榔刀及剪
刀攻擊被告之事實，尚有未盡調查職責之違誤。(二)、依原判決事實所載被告開設國術
館，及見被害人手持刀、剪，乃將其自製用以裁剪保麗龍之尖刀預藏於口袋中以備防
身，與其刺戮被害人一刀，即致被害人受有左肩十一公分六〤三公分銳器穿刺傷造成
左肺上葉處左胸腔出血，且造成鎖骨下方第二支肋骨斷裂、傷口並呈Ｓ狀等情（見偵
查卷第十二頁反面、第十六頁反面）。則被告若僅在防身，何以未持其他棍棒以便打
落被害人所持之刀、剪，而竟預藏足以殺人之銳利尖刀？其預藏尖刀之際，是否已萌
殺人之犯意？又其一刀刺戮，即致被害人傷重斃命，何以用力如此猛烈？其出手用力
猛刺時，是否已有殺人之決意？凡此事項，均攸關被告有無殺人之犯意，原判決未細
心勾稽，詳加調查，徒謂被告未趁被害人已遭刺傷無力反抗之際，再予刺殺被害人身
體之重要致命部位，為認定被告主觀上無殺人之故意，尚嫌速斷，亦有違誤。(三)、依
原判決事實所載案發當時被害人係酒後之情形，則其身手自非靈活，而被告開設國術
館，具有武術基礎，對於酒後之被害人僅持處理檳榔用之檳榔刀及剪刀之攻擊，是否
必以尖刀防禦？又其見被害人爭吵後，至檳榔攤內拿取檳榔刀及剪刀時，苟有意防止
不幸之發生，於返回國術館之際，拉下鐵門，不予理會即可，何須將尖刀預藏於口袋
，以便械鬥？凡此事項，攸關被告之犯行與正當防衛之情形是否相當，亦有究明之必
要，原審未詳加調查說明，遽依正當防衛過當之例減輕其刑，其適用法則自屬可議。
(四)、刑法第五十九條之酌量減輕其刑，必須犯罪有特殊之原因，在客觀上足以引起一
般人之同情，認為即予宣告法定低度刑期仍嫌過重者，始有其適用。本件被害人僅因
懸掛招牌之事積憤難消，酒後至被告之國術館踢鐵門，而發生爭吵，且事後僅拿取
處理檳榔用之小刀及剪刀，再找被告理論，縱果有揮舞該等刀、剪刺向被告，則被告
竟以預藏之尖刀還擊，如此跡近械鬥之情形，在客觀上是否足以引起一般人之同情，
尚非無研求之餘地。原判決對於被告事前與被害人發生激烈爭吵，復預藏尖刀於口袋
備用，並持其尖刀反刺被害人致死，未予詳加審酌，遽認被告之犯行依諸社會常情，
其犯罪情狀尚非全然無可憫恕，為酌量減輕其刑之依據，亦有理由不備之違誤。檢察
官上訴意旨指摘原判決不當，非無理由，應認有撤銷發回更審之原因。
據上論結，應依刑事訴訟法第三百九十七條、第四百零一條，判決如主文。
中      華      民      國    九十一    年      九      月     十九     日
                              最高法院刑事第八庭
                                  審判長法官  莊  登  照
                                        法官  洪  明  輝
                                        法官  黃  一  鑫
                                        法官  魏  新  和
                                        法官  林  秀  夫
      右正本證明與原本無異
                                              書  記  官
中      華      民      國    九十一    年      九      月    二十五    日
